【裁判字號】    92,再易,4
【裁判日期】    921015
【裁判案由】    請求遷讓房屋眷舍等
【裁判全文】
臺灣高雄地方法院民事判決  九十二年度再易字第四號
    再審原告  甲○○
    再審被告  乙○○
右當事人間請求遷讓房屋眷舍事件，再審原告對於中華民國九十一年十一月四日本院
九十一年度再易字第三二號確定判決提起再審之訴，本院判決如左：
    主      文
再審之訴駁回。
再審訴訟費用由再審原告負擔。
    事實及理由
一、再審原告主張：訴外人陸軍總司令部原配予再審被告乙○○居住之眷舍，面積僅
    有十二坪（約三十九點六六八四平方公尺），然鈞院民國八十九年度簡上字第二
    ０三號確定判決，卻判令伊應將附圖所示A、B、B'部分、合計面積一百二十點四
    平方公尺建物（下稱系爭建物），遷讓返還再審被告，其超出部分顯非兩造原訂
    立使用借貸契約之範圍，惟上開確定判決仍認定就超出十二坪部分建物，兩造間
    亦有使用借貸關係存在，而判令伊應將系爭建物全部返還再審被告，顯有未洽。
    經伊提起再審之訴，鈞院九十一年度再易字第二十一號及第三十二號判決（下稱
    原確定判決），其判決理由卻認定伊就超出十二坪部分，已獲勝訴判決，顯有誤
    會。況嗣後陸軍總司令部已撤銷再審被告眷舍居住權，再審被告已無向伊請求給
    付相當於租金利益之權利，再審被告此部分請求，亦欠缺權利保護必要，然原確
    定判決以再審被告嗣後可能因陸軍總司令部請求返還眷舍及給付不當得利，而認
    定再審被告請求返還系爭建物及利益為有理由，亦有違反最高法院三十一年十一
    月十九日民刑庭總會決議及六十七年台上字第一０二０號判例意旨。原確定判決
    即有上開適用法規顯有錯誤之情事，爰提起本件再審之訴等語。而聲明求為：(一)
    鈞院八十九年度簡上字第二０三號上訴駁回部分、九十一年度再易字第二十一號
    及原確定判決均廢棄。(二)上開廢棄部分，再審被告在第一審之訴駁回。
二、本件未經言詞辯論，再審被告亦未提出書狀作何聲明或陳述。
三、再審原告提起本件再審之訴，係以原確定判決有違反上開最高法院決議及判例而
    有適用法規顯有錯誤為主要論據，故本件應審究者為：原確定判決有無適用法規
    顯有錯誤之情事？茲將本院判斷內容說明如下：
(一)、按適用法規顯有錯誤者，當事人得以再審之訴對於確定終局判決聲明不服，民事
    訴訟法第四百九十六條第一項第一款定有明文。又所謂適用法規顯有錯誤者，乃
    指確定判決所積極的適用之法規，顯然不合於法律規定，或與司法院現尚有效之
    大法官會議解釋，或最高法院現尚有效之判例，顯然違反者而言，另消極的不適
    用法規，顯然影響裁判者，亦屬適用法規顯有錯誤之範圍，最高法院六十三年度
    台上字第八八０號判例意旨及大法官會議釋字第一七七號解釋意旨可供參酌。
(二)、經查，本院八十九年度簡上字第二０三號確定判決，係判令再審原告應將附圖所
    示A、B、B'部分、合計面積一百二十點四平方公尺之系爭建物，遷讓返還再審被
    告，就附圖所示C、D、E、E'、E"建物部分則駁回再審被告該部分之請求，易言
    之，再審原告應返還再審被告之建物，僅限於系爭建物部分，此據本院依職權調
    取該卷查明屬實，並有判決在卷可稽。而原確定判決理由欄「第二、(二)段第九至
    第十一行」所記載：「惟本院八十九年度簡上字第二０三號判決就系爭眷舍十二
    坪以外部分（即附圖所示C、D、E、E'、E"）係為再審原告勝訴之判決，再審原
    告就此勝訴部分重為論敘，顯有誤會，合先敘明。」等語，與再審原告受敗訴判
    決部分並非僅有十二坪之結果（再審原告敗訴部分合計一百二十點四平方公尺）
    ，在文字敘述上雖有不當及誤解，然再審原告借予再審被告使用之建物，係包括
    其上開所述十二坪眷舍及超出原眷舍部分建物（即系爭一百二十點四平方公尺建
    物）等情，已為再審原告所自認（前開第三十二號之再審起訴狀第六頁），此亦
    為前開簡上第二０三號號判決命再審原告應返還之範圍，再參酌原確定判決已明
    確表示兩造間就系爭建物（即一百二十點四平方公尺部分）有使用借貸關係存在
    ，再審被告請求返還，於法有據（見原確定判決第五頁），且就再審原告勝訴部
    分之敘述，亦再以括號附註方式表明，益證其所載「系爭眷舍十二坪以外部分（
    即附圖所示C、D、E、E'、E"）」等語，應係文字上之誤載所致，且未影響其判
    決結果之認定，自無適用法規錯誤之情事。
(三)、又按當事人對法院請求利己判決所必要之要件為權利保護要件，其內容可分為：
    (一)當事人適格要件、(二)保護必要要件、(三)訴訟標的法律關係之要件。而所謂「保
    護必要之要件」是否具備，在第二審應以第二審言詞辯論終結時之狀態定之，最
    高法院六十七年台上字第一０二０號判例意旨亦可參照。
(四)、本件再審原告主張再審被告請求返還系爭房屋及不當得利之利益，已欠缺權利保
    護必要等情，係以陸軍總司令部嗣已撤銷再審被告對眷舍之居住權為主要論據，
    查其真意，應係指再審被告提起該遷讓房屋眷舍等訴訟，並無上開(二)所示保護必
    要之要件。惟查，本件再審被告係以其將系爭建物借與再審原告使用，而本於貸
    與人之地位，依據民法第四百七十條第二項借用物返還請求及及同法第一百七十
    九條不當得利規定，請求再審原告返還系爭建物，及終止借貸契約後再審原告占
    用建物所受有相當於租金之利益，該訴訟對再審被告而言，與自身利益有關，且
    依訴之內容，亦可直接解決兩造間之私法上權利之紛爭，應有請求法院判決之現
    實上必要性，再審被告在法律上自有受判決之現實利益，是再審被告提起該訴訟
    ，其保護必要之要件，並無欠缺。
(五)、至再審被告受配住之宿舍於本院八十九年簡上字第二０三號事件審理中之九十年
    七月二十日雖經陸軍總司令部撤銷再審被告使用眷舍之權利，經再審被告提起訴
    願，亦經國防部於九十一年一月二十二日駁回訴願確定，然陸軍總司令部撤銷再
    審被告之配住權，依其法律關係，應係終止其與再審被告間之使用借貸關係，再
    審被告雖不得再對陸軍總司令部主張有權占用眷舍，然此僅係再審被告與陸軍總
    司令部間之另一法律關係，核與再審原告無涉，況再審被告原既受配住而有占有
    之合法權源，其於合法占有中將之借予再審原告，則再審被告於終止其與再審原
    告間之使用借貸契約後，自取得請求返還系爭建物之權利，此項權利之內函即為
    其占有之利益，故在再審被告之占有事實未經陸軍總司令部依法取回前，其仍得
    請求再審原告返還占有及未經返還占有前所受之利益（即相當租金之利益），再
    審原告執此主張再審被告已因陸軍總司令部終止其與再審被告間之借貸關係，而
    無保護必要等情，即無可採。原確定判決審酌上情，而駁回再審原告再審之訴，
    其認事用法均無違誤。
四、綜上所述，原確定判決並無適用法規顯有錯誤之情事。從而，再審原告提起本件
    再審之訴，顯無理由，爰不經言詞辯論，予以駁回之。
五、據上論結，依民事訴訟法第五百零二條第二項、第七十八條，判決如主文。
中      華      民      國    九十二    年      十      月      十五    日
                              臺灣高雄地方法院民事第一庭
~B審判長法  官  林紀元
~B      法  官  陳月雯
~B      法  官  唐照明
右為正本係照原本作成。
本判決不得上訴。
中      華      民      國    九十二    年      十      月      十五    日
~B法  院書記官  李承悌


司法院資訊處製作；財團法人民間司法改革基金會備份。
